ACORDAO-COMPLETO-2353538

ACÓRDÃO 3076/2019 ATA 14/2019 - SEGUNDA CÂMARA

VISTOS, relatados e discutidos estes autos de tomada de contas especial instaurada pela Agência Nacional do Cinema (Ancine) em desfavor da Diler & Associados Ltda., com a sua representação pelos Srs. Dilermando Torres Homem Trindade e Geraldo Silva e pela Sra. Lilia Alli Freitas, diante da omissão no dever de prestar contas dos recursos captados sob o valor original de R$ 4.192.219,94 em prol da produção cinematográfica intitulada "Meus Dois Amores", nos termos da Lei nº 8.313 (Lei de Incentivo à Cultura) , de 23 de dezembro de 1991; 
	ACORDAM os Ministros do Tribunal de Contas da União, reunidos em Sessão da 2ª Câmara, ante as razões expostas pelo Relator, em: 
	9.1. considerar revéis os responsáveis (Dilermando Torres Homem Trindade, Geraldo Silva, Lilia Alli Freitas e Diler & Associados Ltda.) , nos termos do art. 12, § 3º, da Lei n.º 8.443, de 1992;
	9.2. julgar irregulares as contas de Dilermando Torres Homem Trindade, Geraldo Silva e Lilia Alli Freitas, além da Diler & Associados Ltda., nos termos dos arts. 16, III, alíneas "a" e "c", e 19, caput, da Lei n.º 8.443, de 1992, para condená-los, solidariamente, ao pagamento do débito apurado nos autos, com a fixação do prazo de 15 (quinze) dias, contados da notificação, para comprovarem, perante o Tribunal (art. 214, III, "a", do Regimento Interno do TCU - RITCU) , o recolhimento da dívida em favor da Agência Nacional do Cinema, atualizada monetariamente e acrescida dos juros de mora, calculados desde as datas discriminadas até o efetivo recolhimento, na forma da legislação em vigor, sob as seguintes condições: 
	Valor (em R$) :
	Data da Ocorrência:

	5.250,00
	25/11/2010

	8.443,77
	25/5/2011

	263.813,90
	2/12/2011

	539.057,29
	5/12/2011

	10.170,40
	9/1/2012

	963.673,95
	9/1/2012

	389.829,60
	11/1/2012

	316.690,03
	29/3/2012

	17.819,98
	29/3/2012

	20.841,72
	2/4/2012

	279.158,28
	20/4/2012

	250.000,00
	20/4/2012

	12.358,05
	3/1/2013

	369.576,95
	25/2/2013

	15.000,00
	25/2/2013

	30.000,00
	27/3/2013

	10.000,00
	27/3/2013

	540.533,42
	10/5/2013

	150.002,60
	23/8/2013

	9.3. aplicar individualmente em desfavor de Dilermando Torres Homem Trindade, Geraldo Silva e Lilia Alli Freitas, além da Diler & Associados Ltda., a multa prevista no art. 57 da Lei n.º 8.443, de 1992, ante a absorção da multa prevista no art. 6º, § 1º, da Lei n.º 8.685, de 1993, sob o valor de R$ 3.000.000,00 (três milhões de reais) , com a fixação do prazo de 15 (quinze) dias, contados da ciência deste Acórdão, para comprovarem, perante o Tribunal (art. 214, III, "a", do RITCU) , o recolhimento da dívida ao Tesouro Nacional, atualizada monetariamente na forma da legislação em vigor;
	9.4. autorizar, caso requerido, nos termos do art. 26 da Lei n.º 8.443, de 1992, e do art. 217 do RITCU, o parcelamento das dívidas fixadas por este Acórdão em até 36 (trinta e seis) parcelas mensais e sucessivas, sobre as quais incidirão a atualização monetária e os correspondentes acréscimos legais, esclarecendo aos responsáveis que a falta de pagamento de qualquer parcela importará no vencimento antecipado do saldo devedor, sem prejuízo das demais medidas legais; 
	9.5. autorizar, desde logo, a cobrança judicial das dívidas fixadas por este Acórdão, nos termos do art. 28, inciso II, da Lei n.º 8.443, de 1992, caso não atendidas as notificações; e 
	9.6. determinar que a unidade técnica envie a cópia deste Acórdão, acompanhado do Relatório e da Proposta de Deliberação que o fundamenta, à Procuradoria da República no Estado do Rio de Janeiro, nos termos do art. 16, § 3º, da Lei n.º 8.443, de 1992, e do art. 209, § 7º, do RITCU, para o ajuizamento das ações civis e penais cabíveis.

Tomada de Contas Especial instaurada pela Agência Nacional do Cinema (Ancine) diante da omissão no dever de prestar contas dos recursos captados para a obra cinematográfica intitulada Meus Dois Amores, sob o valor original de R$ 4.192.219,94, na forma da Lei nº 8.313, de 23 de dezembro de 1991 (Lei de Incentivo à Cultura).

Segunda Câmara

Agência Nacional do Cinema (Ancine).

3. Responsáveis: Dilermando Torres Homem Trindade (CPF XXX.937.397-XX); Geraldo Silva (CPF XXX.690.597-XX); Lilia Alli Freitas (CPF XXX.890.547-XX) e Diler & Associados Ltda. (CNPJ 00.291.470/0001-51).

13.1. Ministros presentes: Ana Arraes (Presidente), Augusto Nardes, Aroldo Cedraz e Raimundo Carreiro.
13.2. Ministros-Substitutos presentes: Marcos Bemquerer Costa e André Luís de Carvalho (Relator).

ACORDAO-COMPLETO-2378478

Acórdão de Relação 1375/2020 - Segunda Câmara

Acórdão de Relação

LILIA ALLI FREITAS

ANDRÉ DE CARVALHO

Trata-se de tomada de contas especial instaurada pela Agência Nacional do Cinema (Ancine) em desfavor da Diler & Associados Ltda., com a sua representação pelos Srs. Dilermando Torres Homem Trindade e Geraldo Silva e pela Sra. Lilia Alli Freitas, diante da omissão no dever de prestar contas dos recursos captados sob o valor original de R$ 4.192.219,94 em prol da produção cinematográfica intitulada "Meus Dois Amores", nos termos da Lei nº 8.313 (Lei de Incentivo à Cultura) , de 23 de dezembro de 1991.
2.	Após a análise final do feito, o auditor federal da Sec-RJ lançou o seu parecer conclusivo à Peça 23, com a anuência dos dirigentes da unidade técnica (Peças 24 e 25) , nos seguintes termos:
	" (...) 2. O aludido projeto foi aprovado e autorizado pela Agência Nacional do Cinema - Ancine/Ministério da Cultura, para a captação de recursos financeiros na forma de doações ou patrocínios (mecenato) , de acordo com o estipulado na Lei de Incentivo à Cultura, por meio da Reunião de Diretoria Colegiada 333, realizada em 2/12/2009 (p. 1, p. 52) .
	Histórico 
	3. A presente tomada de contas especial foi formalizada em fase interna no âmbito da Ancine, em 12/4/2016, ante a reprovação integral da prestação de contas, por omissão do dever de prestar contas final, dos recursos captados para fins de produção de obra cinematográfica de longa metragem em 35 mm, sob o título 'Meus Dois Amores', nos termos conclusivos da Deliberação de Diretoria Colegiada 23-E/2016, Reunião de Diretoria Colegiada 609, ocorrida em 12/4/2016 (peça 3, p. 118) . 
	4.  Os recursos necessários à implementação do projeto, que à época tinha o nome de 'Espertices & Valenturas', foram aprovados, inicialmente, no valor de R$ 5.735.675,39, com captação da quantia de R$ 3.000.000,00, pelo art. 1º da Lei 8.685/1993, mais a quantia de R$ 1.000.000,00, pelo art. 1º A da Lei 8.685/1993, mais a quantia de R$ 1.400.000,00, pelo art. 3º da Lei 8.685/1993 e a quantia de R$ 335.675,39 de contrapartida (peça 1, p. 54) .  
	5. Posteriormente, a Ancine remanejou as fontes de recursos do projeto audiovisual, cuja captação passou a ser a quantia de R$ 2.000.000,00, pelo art. 1º da Lei 8.685/1993, mais a quantia de R$ 1.900.000,00, pelo art. 1º A da Lei 8.685/1993, mais a quantia de R$ 500.000,00 pelo art. 3º-A da Lei 8.685/1993, totalizando um orçamento aprovado de R$ 4.400.000,00 (peça 4, p. 85 e 87) .
	6. Os valores foram creditados nas contas 33.731-5, 33.733-1 e 33.732-3, da agência 1.236-x, do Banco do Brasil, conforme Despacho n. 32/-E/2016/SFO/DPC, de 12/7/2016 (peça 4, p. 9) .
	Do Tomador de Contas 
	7. De acordo com o Relatório de Tomada de Contas Especial/Ancine s/n (peça 4, p. 63 a 69) , a instauração da TCE decorreu reprovação integral da prestação de contas, por omissão do dever de prestar contas final, dos recursos captados para fins de produção de obra cinematográfica de longa metragem em 35 mm, sob o título 'Meus Dois Amores', conforme consignado na Deliberação de Diretoria Colegiada 23-E, de 12/4/2016, Reunião de Diretoria Colegiada nº 6098, ocorrida em 12/4/2016 (peça 3, p. 118) .  
	7.1 Caracterizou a responsabilidade da empresa Diler & Associados Ltda. (CNPJ 00.291.470/0001-51) e de seus sócios Dilermando Torres Homem Trindade (CPF 026.937.39772) , Geraldo Silva (XXX.690.597-XX) e Lilia Alli Freitas (CPF XXX.890.547-XX) , em razão da não execução do objeto pactuado e do descumprimento do dever de prestar contas dos recursos federais captados e movimentados por esta empresa proponente, no valor original de R$ 4.192.219,94, que atualizado monetariamente no período de 25/11/2010 a 3/5/2017, atingiu a importância de R$ 9.718.620.86, conforme conclui o referido relatório (peça 4, p. 69 e 94) e a respectiva  matriz de responsabilização da Ancine à peça 4, p. 61. 
	Ministério da Transparência, Fiscalização e Controladoria - Geral da União (CGU) 
	8. Conforme, Relatório de Auditoria 173/2018, a CGU manteve a imputação do débito ao responsável (peça 4, p. 93) . 
	8.1. O Certificado de Auditoria 173/2018 ratificou a irregularidade (peça 4, p. 96) .  
  	8.2. O Parecer do Dirigente do Controle Interno 173/2018 manteve a irregularidade das contas e a imputação do débito (peça 4, p, 97) . 
	8.3. Em Pronunciamento Ministerial, o Ministro do Turismo, na forma do art. 52 da Lei 8.443/1992, atesta ter tomado conhecimento das conclusões contidas no Relatório do Tomador de Contas Especial e no Parecer do dirigente do órgão de controle interno, acerca das presentes contas, opina pela irregularidade das contas e determina o encaminhamento do processo a este Tribunal de Contas para julgamento, na forma prevista no inciso II do art. 71 da Constituição Federal (peça 4, p. 103-104) .
	Das irregularidades apontadas pela CGU 
	9. As irregularidades contidas no relatório da CGU, quantificadas em R$ 4.192.219,94 (peça 4, p. 94) , foram materializadas pela irregularidade da não apresentação da documentação exigida para a prestação de contas, conforme consubstanciado na Nota Técnica SFO/CPC 9/2016 (peça 3, p. 114)  que são:  a) relatório de cumprimento do objeto e finalidade; b) demonstrativo do extrato de conta corrente, na forma de planilha eletrônica editável; c) demonstrativo orçamentário e contábil, na forma de planilha eletrônica editável; d) extrato de contas bancárias de movimentação e aplicação, referentes ao período da abertura até o encerramento; e) comprovante do encerramento de conta corrente de movimentação; f) comprovantes de recolhimentos do saldo da conta corrente de movimentação e aplicação, por meio de Guia de Recolhimento da União-GRU; g) cópia da obra em DVD ou qualquer outro suporte padrão de comercialização no vídeo doméstico, contendo a versão finalizada da obra produzida; e, h) amostra do material de divulgação da obra (peça 4, p. 94) . 
	Da existência de outros eventuais débitos imputáveis a um mesmo responsável 
	10.  Em cumprimento ao Memorando-Circular 44/2017-Segecex, de 22/8/2017, verificou-se, em demais processos em tramitação no TCU, a existência de outros eventuais débitos imputáveis a um mesmo responsável, em observância ao disposto no art. 6º, § 1º, da IN TCU 71/2012.
	11. A pesquisa realizada no sistema CPF para a verificação da existência de débitos imputáveis ao nome de Diler & Associados Ltda. (CNPJ 00.291.470/0001-51) resultou nos dados abaixo relacionados:
	Ano/Tipo
	Processo
	Assunto

	2016
	Processo 021.369/2016-0
Aberto
	Omissão no dever de prestar contas
 (Acórdão 4995/2018-TCU-Primeira Câmara) 

		Processo 014.681/2016-1
Encerrado
	Omissão no dever de prestar contas

		Processo 030.226/2016-3
Aberto
	Omissão no dever de prestar contas

	2018
	Processo 023.466/2018-9
	CEBEX

		Processo 023.467/2018-5
	
		Processo 023.468/2018-1
	
	12.  Foram promovidas as citações autorizadas pelo Relator, conforme peças 14-17, tendo os responsáveis tomado ciência em 20/10/2018, de acordo com os avisos de recebimento constantes nas peças 18-21.  
 	Exame técnico 
	13.  Em cumprimento ao Despacho do Ministro-Relator (peça 9) , foram promovidas as citações dos Srs. Dilermando Torres Homem Trindade (CPF XXX.937.397-XX) - sócio, Ofício 2730/2018-TCU/SECEX-RJ, de 17/10/2018, peça 15; Geraldo Silva (XXX.690.597-XX) - sócio, Ofício 2731/2018-TCU/SECEX-RJ, de 17/10/2018, peça 14; Lilia Alli Freitas (CPF XXX.890.547-XX) - sócia, Ofício 2732/2018-TCU/SECEX-RJ, de 17/10/2018, peça 17; e Diler & Associados Ltda. (CNPJ 00.291.470/0001-51) - sociedade empresarial limitada, Ofício 2733/2018-TCU/SECEX-RJ, de 17/10/2018, peça 16.  
	14. Apesar de os responsáveis terem tomado ciência dos expedientes que lhes foram encaminhados, conforme atestam os avisos de recebimento (AR) que compõem as peças 18-21, não atenderam as citações.   
	15. Transcorrido o prazo regimental fixado e mantendo-se inertes os aludidos responsáveis, impõe-se que sejam considerados reveis, dando-se prosseguimento ao processo, de acordo com o art. 12, § 3º, da Lei 8.443/1992.  
	16. Os recursos necessários para a implementação do objeto foram repassados da seguinte forma (peça 4, p. 7) :
	Processo 01580.029396/2009-1

	Mecanismo de Captação e Movimentação
	Data
	Valor (R$) 

	Lei 8.685/1993 - Art. 1º
	25/11/2010
	5.250,00

		25/5/2011
	8.443,77

		5/12/2011
	539.057,29

		11/1/2012
	389.829,60

		29/3/2012
	316.690,03

		20/4/2012
	279.158,28

		25/2/2013
	369.576,95

		27/3/2013
	30.000,00

		9/1/2012
	10.170,40

		2/4/2012
	20.841,72

		3/1/2013
	12.358,05

	Lei 8.685/1993 - Art. 1º A
	2/12/2011
	263.813,90

		9/1/2012
	963.673,95

		29/3/2012
	17.819,98

		20/4/2012
	250.000,00

		25/2/2013
	15.000,00

		27/3/2013
	10.000,00

		23/8/2013
	150.002,60

Lei 8.685/1993 - Art. 3º A
		10/5/2013
	540.533,42

	Total
	R$ 4.192.219,94

	Origem do Débito
	Valor Original
	Data de Atualização
	Valor Atualizado

Lei 8.685/1993 - Art. 1º. 
Lei 8.685/1993 - Art. 1º A.
	Lei 8.685/1993 - Art. 3º A.
	R$ 4.192.219,94
	24/9/2018
	R$ 6.844.592,03

	Multa de 50% - Art. 6º, § 1º, da Lei 8.685/1993.
	R$ 6.844.592,03
		R$ 3.422.296,00

	Total
	R$ 10.266.888,00

	17. Conforme se extrai do relatório do órgão repassador, a irregularidade motivadora da convicção de dano ao erário foi a omissão no dever de prestar contas.  
	18. Conforme se extrai também do Relatório de Auditoria/CGU 173/2018, foi dada oportunidade de defesa aos agentes responsabilizados, tendo sido observados os princípios constitucionais que asseguram o direito ao contraditório e a ampla defesa, porém não foram sanadas as questões exigidas para que se pudesse atestar a boa e regular comprovação da aplicação dos recursos, pois os responsáveis não apresentaram justificativas e nem recolheram a importância devida aos cofres, subsistindo o motivo que legitimou a instauração da TCE  (item 5 do Relatório CGU, peça 4, p. 94) . 
	Quanto à prescrição da pretensão punitiva 
	19.  Quanto ao decurso de prazo para instauração da TCE, cabe mencionar que Ancine registrou que houve demora em apurar conclusivamente o dano, o que só ocorreu em 29/3/2016. Contudo, considerando a data de 31/12/2013 (data final, após prorrogação, do término da captação) e a primeira notificação do ente concedente, que foi em 27/7/2015 (Of. 1.325/2015/SFO/CPC, peça 3, p. 99) , constata-se que não houve decurso de tempo superior a dez anos entre o término do prazo prestação de contas (31/4/2014) e a instauração da TCE (27/10/2017) . 
	20. Nesse contexto, a jurisprudência desta Corte é de que somente o longo decurso de tempo entre a data da transferência dos recursos e a instauração da tomada de contas especial não é suficiente para o trancamento das contas, a qual só ocorrerá após a verificação de que o lapso temporal tenha prejudicado efetivamente o exercício, pelo responsável, do direito à ampla defesa e ao contraditório (Acórdão 2024/2016-TCU-Segunda Câmara, 5.539/2015-TCU-1ª Câmara, 2.255/2015-TCU-1ª Câmara, 6.239/2014-TCU-2ª Câmara, 7.095/2014-TCU-2ª Câmara, 4.709/2014-TCU-1ª Câmara, 4.580/2014 TCU-1ª Câmara) . 
	21.  Essa linha de entendimento resguarda o reconhecimento da imprescritibilidade das ações de ressarcimento ao erário, conforme enunciado da Súmula de Jurisprudência 282 deste Tribunal, exarada em consonância com o posicionamento do Supremo Tribunal Federal no bojo do Mandado de Segurança 26.210/DF, DOU de 10/10/2008.
	Quanto à apuração do débito 
	22.  A análise da Ancine consubstanciada no Despacho n. 32/-E/2016/SFO/DPC, de 12/7/2016 (peça 4, p. 7 a 11) , declara expressamente, para o processo 01580.029396/2009-01, com base na Nota Técnica SFO/CPC 39, de 22/4/2015 (peça 3, p. 95) , os valores e datas para o cálculo do débito dos responsáveis para com a Ancine, contidos também na planilha de atualização de débitos (peça 4, p. 1317) que fundamentou a composição dos débitos na forma abaixo descrita:
	Valor original (R$) 
	Data de ocorrência
	D/C

	5.250,00
	25/11/2010
	D

	8.443,77
	25/5/2011
	D

	263.813,90
	2/12/2011
	D

	539.057,29
	5/12/2011
	D

	10.170,40
	9/1/2012
	D

	963.673,95
	9/1/2012
	D

	389.829,60
	11/1/2012
	D

	316.690,03
	29/3/2012
	D

	17.819,98
	29/3/2012
	D

	20.841,72
	2/4/2012
	D

	279.158,28
	20/4/2012
	D

	250.000,00
	20/4/2012
	D

	12.358,05
	3/1/2013
	D

	369.576,95
	25/2/2013
	D

	15.000,00
	25/2/2013
	D

	30.000,00
	27/3/2013
	D

	10.000,00
	27/3/2013
	D

	540.533,42
	10/5/2013
	D

	150.002,60
	23/8/2013
	D

	Total
	R$ 4.192.219,94
	D

	Quanto à responsabilização 
	23. O Tomador de Contas assevera que a responsabilidade pelo dano foi atribuída, solidariamente, a Dilermando Torres Homem Trindade (CPF XXX.937.397-XX) , na condição de sócio, a Geraldo Silva (XXX.690.597-XX) , na condição de sócio, a Lilia Alli Freitas (CPF XXX.890.547-XX) , na condição de sócia, e à empresa Diler & Associados Ltda. (CNPJ 00.291.470/0001-51) , na condição de pessoa jurídica (sociedade empresarial limitada) , pois não apresentaram a devida prestação de contas dos recursos que foram captados para a execução do projeto, sendo os responsáveis pelo prejuízo ao erário, no valor original de R$ 4.192.219,92, que, atualizado monetariamente e acrescido de juros de mora, de acordo com o art. 9º da IN TCU 76/2016, até 3/5/2017, corresponde ao montante de R$ 6.479.080,57 conforme o demonstrativo de débito atualizado (peça 4, p. 40) , mais a multa de 50% de acordo com o art. 6º, § 1º, da Lei 8.685/1993, perfazendo R$ 9.718.620,86 (peça 4, p. 31) .  
	24. Consta a GRU Simples, expedida para a empresa Diler & Associados Ltda., no valor de R$ 9.718.620,86 (peça 4, p. 43) , com o Aviso de Recebimento assinado em 9/5/2017 (peça 4, p. 45) .  
	25. Conforme o Relatório de Auditoria 173/2018 (peça 4, p. 93) , da CGU, a responsabilidade pelo dano causado ao erário foi imputada a Dilermando Torres Homem Trindade (CPF 026.937.39772) , na condição de sócio, a Geraldo Silva (XXX.690.597-XX) , na condição de sócio, a Lilia Alli Freitas (CPF XXX.890.547-XX) , na condição de sócia, e à empresa Diler & Associados Ltda. (CNPJ 00.291.470/0001-51) , na condição de pessoa jurídica (sociedade empresarial limitada) . 
	26. Portanto, o procedimento seguido pelo Ministério da Cultura/Ancine e pela CGU, relatados nos pareceres expedidos, constituem argumentos suficientes para reprovar a prestação de contas, motivo pelo qual, entende-se que as contas sejam julgadas irregulares e que os responsáveis sejam condenados em débito, bem como que lhes seja aplicada a multa prevista no art. 57 da Lei 8.443/1992, em decorrência da impugnação total das despesas na execução do ajuste, em razão da omissão no dever de prestar contar, celebrado com o Ministério da Cultura, no valor original de R$ 4.192.219,92, a contar a partir de 25/11/2010. 
	Conclusão 
	27. Diante da revelia de todos os responsáveis e inexistindo nos autos elementos que permitam concluir pela ocorrência de boa-fé ou de outros excludentes de culpabilidade em suas condutas, propõe-se que suas contas sejam julgadas irregulares e que os responsáveis sejam condenados em débito, bem como que lhes seja aplicada a multa prevista no art. 57 da Lei 8.443/1992.
	Proposta de encaminhamento 
	28. Diante do exposto, submetemos os autos à consideração superior, propondo ao Tribunal: 
	a) com fundamento nos arts. 1º, inciso I, 16, inciso III, alínea 'a', referente às ocorrências atribuídas aos responsáveis, da Lei 8.443/1992 c/c os arts. 19 e 23, inciso III, da mesma Lei, e com arts. 1º, inciso I, 209, inciso I, referentes às ocorrências atribuídas aos responsáveis, 210 e 214, inciso III, do Regimento Interno, que sejam julgadas irregulares as contas dos Srs. Dilermando Torres Homem Trindade, na condição de sócio, Geraldo Silva, na condição de sócio, Lilia Alli Freitas, na condição de sócia, e sociedade Diler & Associados Ltda., na condição de pessoa jurídica (sociedade empresarial limitada) , e condená-los, em solidariedade, ao pagamento das quantias a seguir especificadas, com a fixação do prazo de quinze dias, a contar das notificações, para comprovarem, perante o Tribunal (art. 214, inciso III, alínea 'a', do Regimento Interno) , o recolhimento das dívidas aos cofres do Tesouro Nacional, atualizadas monetariamente e acrescidas dos juros de mora, calculados a partir das datas discriminadas, até a data dos recolhimentos, na forma prevista na legislação em vigor;
	Valor original (R$) 
	Data de ocorrência

	5.250,00
	25/11/2010

	8.443,77
	25/5/2011

	263.813,90
	2/12/2011

	539.057,29
	5/12/2011

	10.170,40
	9/1/2012

	963.673,95
	9/1/2012

	389.829,60
	11/1/2012

	316.690,03
	29/3/2012

	17.819,98
	29/3/2012

	20.841,72
	2/4/2012

	279.158,28
	20/4/2012

	250.000,00
	20/4/2012

	12.358,05
	3/1/2013

	369.576,95
	25/2/2013

	15.000,00
	25/2/2013

	30.000,00
	27/3/2013

	10.000,00
	27/3/2013

	540.533,42
	10/5/2013

	150.002,60
	23/8/2013

	Total
	R$ 4.192.219,94

	b)  aplicar aos responsáveis Srs. Dilermando Torres Homem Trindade, Geraldo Silva, Lilia Alli Freitas, e sociedade Diler & Associados Ltda., individualmente, a multa prevista no art. 57 da Lei 8.443/1992 c/c o art. 267 do Regimento Interno, com a fixação do prazo de quinze dias, a contar das notificações, para comprovarem, perante o Tribunal (art. 214, inciso III, alínea 'a', do Regimento Interno) , o recolhimento das dívidas aos cofres do Tesouro Nacional, atualizadas monetariamente desde a data do acórdão até a dos efetivos recolhimentos, se forem pagas após o vencimento, na forma da legislação em vigor; 
	c) autorizar, desde logo, nos termos do art. 28, inciso II, da Lei 8.443/1992, a cobrança judicial das dívidas, caso não atendidas as notificações."
3.	Enfim, por intermédio do Exmo. Sr. Procurador Sérgio Ricardo Costa Caribé, o Ministério Público junto ao Tribunal (MPTCU) manifestou a sua discordância em relação à referida proposta da unidade técnica, consignando, para tanto, o seu parecer à Peça 26 nos seguintes termos:
	" (...) 3. A meu ver, os autos necessitam de saneamento, pelas razões adiante expostas. 
	4. Conforme mencionou a unidade técnica, os responsáveis nestas contas especiais são arrolados em outros processos relativos à gestão de recursos captados com base nas leis retromencionadas. Mediante pesquisa ao TC Processo 014.681/2016-1 e ao TC Processo 030.226/2016-3, verifiquei que as condenações impostas por meio dos Acórdão 539/2018-TCU-Primeira Câmara e 4.429/2018-TCU-1ª Câmara englobaram, além do valor correspondente ao volume captado para o qual não houve prestação de contas, a multa prevista no § 1º do artigo 6º da Lei 8.685/1993, imposta àqueles que não efetivam o investimento previsto ou o realizam em desacordo com o estatuído. 
	5. Tal posicionamento encontra supedâneo na jurisprudência deste Tribunal, da qual colhi os seguintes enunciados: 
	'A multa de 50% sobre o valor do débito, prevista no art. 6º, § 1º, da Lei 8.685/1993 (Lei do Audiovisual) , pode ser cumulada com a multa prevista no art. 57 da Lei 8.443/1992, tendo em vista a distinção da natureza desses institutos. (Acórdão 8.623/2016-TCU-2 ª Câmara. 
	A multa prevista no § 1º do art. 6º da Lei 8.685/1993, aplicada quando da não-efetivação do investimento ou da sua realização em desacordo com o estatuído, não se trata de sanção conforme as previstas nos art. 57 e 58 da Lei 8.443/1992, mas de débito, não se configurando bis in idem a aplicação de multa com fundamento nesses artigos da Lei Orgânica do TCU. (Acórdão 1465/2008-TCU-Plenário) ' 
	6. Nessa mesma linha são os Acórdão 1942/2008-TCU-Plenário, 4.939/2012-TCU2ª Câmara, e 9.843/2011 e 10.056/2011, proferidos pela 1ª Câmara, corroborando a natureza de débito da multa aplicada com base na Lei 8.685/1993.
	7. No caso desta TCE, o cálculo realizado pelo tomador de contas levou em conta tal premissa, conforme se vê na peça 4, p. 67, onde consta quadro demonstrativo discriminando a origem do débito, apontando as parcelas correspondentes ao valor captado e à multa de 50% prevista no artigo 6º, inciso I, da Lei 8.685/1993. 
	8. Entretanto, não obstante a proposta de encaminhamento formulada tenha contemplado o débito relativo à multa cominada pela Ancine (peça 6, p. 7) , os ofícios citatórios deixaram de inseri-la no valor do débito objeto de notificação (peças 14 a 17) , de modo que o incremento do valor do dano impõe a renovação das citações realizadas, por agravar a situação dos responsáveis. 
	9. Diante do exposto, este membro do Ministério Público de Contas propõe o retorno dos autos à unidade técnica para a adoção da medida acima indicada."
	É o Relatório.

não há

Procurador Sergio Ricardo Costa Caribé.

TOMADA DE CONTAS ESPECIAL. PROGRAMA NACIONAL DE APOIO À CULTURA. LEI Nº 8.313, DE 1991. MECENATO. OMISSÃO NO DEVER DE PRESTAR CONTAS. NÃO COMPROVAÇÃO DO BOM E REGULAR EMPREGO DOS RECURSOS CAPTADOS. CITAÇÃO. REVELIA. CONTAS IRREGULARES. DÉBITO. MULTA. CIÊNCIA.

TOMADA DE CONTAS ESPECIAL (TCE)

Secretaria do TCU no Estado do Rio de Janeiro (Sec-RJ).

Trata-se de tomada de contas especial instaurada pela Agência Nacional do Cinema (Ancine) em desfavor da Diler & Associados Ltda., com a sua representação pelos Srs. Dilermando Torres Homem Trindade e Geraldo Silva e pela Sra. Lilia Alli Freitas, diante da omissão no dever de prestar contas dos recursos captados sob o valor original de R$ 4.192.219,94 em prol da produção cinematográfica intitulada "Meus Dois Amores", nos termos da Lei nº 8.313 (Lei de Incentivo à Cultura) , de 23 de dezembro de 1991.
2.	A presente TCE foi instaurada em função da ausência de apresentação dos documentos exigidos para a prestação de contas, além da falta de apresentação do produto final previsto no correspondente projeto cultural, resultando na integral reprovação da respectiva captação de recursos ante a omissão na prestação de contas.
3.	No âmbito do TCU, a Sec-RJ promoveu a regular citação solidária dos responsáveis (Dilermando Torres Homem Trindade, Geraldo Silva, Lilia Alli Freitas e Diler & Associados Ltda.) para apresentarem as suas defesas ou recolherem o débito apurado nos autos, diante da impugnação e da ausência de comprovação dos dispêndios, nos termos da Lei n.º 8.313 (Lei de Incentivo à Cultura) , de 1991, da Lei n.º 8.685 (Lei do Audiovisual) , de 1993, e do Projeto Salic 9-0307, em face da omissão no dever de prestar as contas da aludida produção cinematográfica. 
4.	Transcorrido, contudo, o respectivo prazo regimental, os responsáveis não teriam apresentado as suas alegações de defesa, nem, tampouco, efetuado o recolhimento do débito, passando à condição de revéis, nos termos do art. 12, § 3º, da Lei nº 8.443, de 1992.
5.	De todo modo, após a análise final do feito, a unidade técnica pugnou pela irregularidade das contas para condenar os responsáveis em débito e em multa, tendo o MPTCU sugerido, no entanto, o retorno do feito à etapa de instrução para a nova citação dos responsáveis ante a suposta necessidade de, no valor do débito, fazer a expressa referência sobre a aplicação da multa prevista no art. 6º, § 1º, da Lei n.º 8.685, de 1993.
6.	Peço licença, todavia, para discordar do MPTCU e, assim, incorporar o parecer da unidade técnica a estas razões de decidir com o intuito de promover a imediata condenação dos aludidos responsáveis pelo débito já apurado nos autos.
7.	Não se mostra necessário o suscitado retorno do feito à etapa de instrução para a suposta nova citação dos responsáveis, não só porque o ofício original de citação fazia a indireta referência à referida Lei n.º 8.685, de 1993, configurando o suscitado retorno como medida tendente apenas a atrasar o andamento do presente processo, mas também porque, diante da discricionariedade do ato e da respectiva natureza punitivo-compensatória, o correspondente percentual dessa multa prevista no art. 6º, § 1º, da Lei n.º 8.685, de 1993, pode ser tranquilamente absorvido pela multa fixada pelo art. 57 da Lei n.º 8.443, de 1992, em homenagem aos princípios processuais da razoabilidade e da celeridade, já que essa medida não resultaria no indevido bis in idem, nem no eventual prejuízo à defesa dos aludidos responsáveis.  
8	Bem se sabe que a jurisprudência do TCU é firme no sentido da pessoal responsabilidade do gestor pela comprovação da boa e regular aplicação dos recursos federais, submetendo todo aquele que utiliza ou gerencia os recursos públicos ao dever de demonstrar o correto emprego dos valores federais, nos termos dos arts. 70, parágrafo único, e 37, caput, da Constituição de 1988 e do art. 93 do Decreto-Lei nº 200, de 25 de fevereiro de 1967 (v.g. Acórdãos 27/2004, 371/1999 e 384/1998, da 2ª Câmara, Acórdão 92/1999-TCU-Primeira Câmara, e Decisão 667/1995, do Plenário) , sem prejuízo de, por analogia à Súmula nº 286 do TCU, a pessoa jurídica de direito privado também responder como destinatária dos recursos captados, em solidariedade com os seus administradores, diante, especialmente, da aludida omissão no dever de prestar contas e da ausência do necessário nexo causal entre os valores públicos captados e os dispêndios supostamente incorridos no projeto cultural, dando ensejo, então, à presunção legal de dano ao erário em face das evidências de desvio ou desperdício dos valores federais, e, assim, mostra-se adequada a proposta da unidade técnica para condenar os responsáveis em débito e em multa. 
9. 	Não se vislumbra, enfim, a prescrição da pretensão punitiva do TCU no presente caso concreto, já que, nos termos do Acórdão 1441/2016-TCU-Plenário, não houve o transcurso de mais de dez anos entre a ordem para a citação dos responsáveis no âmbito do TCU, em 16/10/2018 (Peça 9) , e o prazo fatal para a prestação de contas final dos aludidos recursos federais, em abril de 2014. 
10. 	Eis que, por meio do Acórdão 1.441/2016 proferido pelo Plenário na Sessão Extraordinária de 8/6/2016, o TCU firmou o seu entendimento no sentido de que a prescrição da pretensão punitiva deve seguir a regra geral do prazo decenal, contado a partir do fato, em linha com o art. 205 do Código Civil brasileiro, interrompendo-se a contagem do aludido prazo com a ordem de citação, nos termos do art. 240, caput, da Lei n.º 13.105 (Código Processual Civil) , de 2015. 
11. 	Sem prejuízo, todavia, do respeito a esse entendimento do Tribunal, reitero a minha ressalva já registrada em vários outros julgados do TCU no sentido de que, na ausência de lei específica, o TCU não deveria aplicar qualquer prazo prescricional sobre a referida pretensão punitiva ou, então, na pior das hipóteses, o Tribunal deveria aplicar a regra prescricional fixada pela Lei n.º 9.873, de 1999, não só porque ela trata diretamente de prescrição no âmbito do direito administrativo sancionador, mas também porque, entre outras medidas, a aludida lei manda aplicar o prazo prescricional penal, quando a infração administrativa também configure crime, além de determinar expressamente que, no caso de ilícito continuado ou permanente, a contagem do prazo se inicie no dia da cessação do aludido ilícito. 
12. 	Ao registrar, pois, essa minha posição pessoal, pugno pela aplicação da multa fixada pelo art. 57 da Lei n.º 8.685, de 1993, em desfavor dos aludidos responsáveis, com a referida absorção da multa prevista no art. 6º, § 1º, da Lei n.º 8.313, de 1991, submetendo-me, pois, ao entendimento fixado pelo TCU no âmbito do aludido Acórdão 1441/2016-TCU-Plenário.
13.	Entendo, portanto, que o TCU deve julgar irregulares as presentes contas, nos termos do art. 16, III, "a" e "c", da Lei n.º 8.443, de 1992, para condenar solidariamente os aludidos responsáveis ao pagamento do débito apurado nos autos, aplicando-lhes, ainda, a multa prevista no art. 57 da referida lei.
	Ante o exposto, pugno pela prolação do Acórdão ora submetido a este Colegiado.
TCU, Sala das Sessões, em tagDataSessao.
Ministro-Substituto ANDRÉ LUÍS DE CARVALHO 
Relator